【裁判字號】    97,上訴,4980
【裁判日期】    971212
【裁判案由】    毒品危害防制條例
【裁判全文】
臺灣高等法院刑事判決                97年度上訴字第4980號
上  訴  人  臺灣板橋地方法院檢察署檢察官
被      告  甲○○
上列上訴人因被告違反毒品危害防制條例案件，不服臺灣板橋地
方法院97年度訴字第 2555號，中華民國97年9月24日第一審判決
（起訴案號：臺灣板橋地方法院檢察署 97年毒偵字第877、4144
號），提起上訴，本院判決如下：
    主  文
上訴駁回。
    理  由
一、公訴意旨略以：被告甲○○於受強制戒治執行完畢，5 年內
    已再犯毒品危害防制條例之罪後，仍基於施用第一級毒品海
    洛因之犯意，於96年12月25日23時許，在臺北縣新莊市○○
    街49巷16號之 1，以針筒注射方式，施用第一級毒品海洛因
    。嗣於96年12月26日14時10分許（起訴書誤載為97年1月8日
    21時40分許），為警在臺北縣新莊市○○路 123號旁查獲，
    並扣得海洛因 1小包（毛重0.373公克，淨重0.093公克）、
    注射針筒1支，因認被告此部分犯行亦涉犯毒品危害防制條
    例第10條第1項之施用毒品罪嫌等語。
二、按起訴之程序違背規定，應諭知不受理判決，並得不經言詞
    辯論為之，刑事訴訟法第303條第1款、第 307條分別定有明
    文。次按違反毒品危害防制條例第10條之罪者，「於犯罪未
    發覺前」，自動向行政院衛生署指定之醫療機構請求治療，
    醫療機構免將請求治療者送法院或檢察機關。依前項規定「
    治療中」經查獲之被告或少年，應由檢察官為不起訴處分或
    由少年法院為不付審理之裁定，但以一次為限，毒品危害防
    制條例第21條第1項、第2項定有明文。而上開條例第21條第
    2項所稱「依前項規定治療中經查獲」，係指依該條第1項規
    定，犯同條例第10條之罪者，於犯罪未發覺前，自動向行政
    院衛生署指定之醫療機構請求治療，而於治療中始經查獲該
    項未發覺之犯罪而言。於治療中再犯施用毒品之罪而被查獲
    者，並不包括在內，最高法院97年度台上字第1893號判決可
    參。
三、查被告於96年12月25日23時許，在臺北縣新莊市○○街49巷
    16號之 1，以將海洛因水注入針筒後注射之方式，施用海洛
    因1 次，嗣於翌日即96年12月26日14時10分許，在前往址設
    臺北縣新莊市○○路 127號之行政院衛生署臺北醫院途中，
    即在臺北縣新莊市○○路 123號旁遭警攔查，並由被告主動
    交出其持有之海洛因1包（驗餘淨重 0.0928公克）扣案，且
    其於經警查獲後之96年12月26日15時10分許所採集之尿液，
    經送驗結果，確呈嗎啡陽性反應乙節，業據被告坦承不諱，
    並有臺北縣政府警察局中和分局扣押筆錄各 1份、扣案毒品
    照片4張、臺灣檢驗科技股份有限公司97年1月28日濫用藥物
    檢驗報告（報告編號：編號CH/2008/10772）1份可稽。又被
    告係於96年12月25日日間某時即自動向行政院衛生署臺北醫
    院請求治療，經該醫院門診為替代療法初診評估時，被告自
    承其於看診前最後一次使用時間為早上11時，目前海洛因使
    用量為 1日2至3次，且經該醫院評估結果，被告是依其自由
    意願選擇參加治療，符合DSM-IV診斷手冊中鴉片類依賴診斷
    標準，有足夠能力瞭解計劃內容並簽署知情同意書，且目前
    仍持續使用海洛因或有高度再使用危險者，符合該醫院之受
    案條件，因而通過收案篩選，被告遂於翌日（26日）回診，
    並自承其最後一次使用時間係於同年月25日23時許，並於26
    日14時25分時許，始首次服用美沙冬，旋由 2位便衣員警向
    醫院表示被告服藥後要去警局驗尿等情，此有該醫院 97年8
    月6日北醫歷字第 0970006899號函暨函附被告之病歷資料影
    本（含替代療法初診評估表、美沙冬替代療法行為約定書、
    替代療法回診單、美沙冬替代療法給藥記錄單等）1 份在卷
    可憑。
四、原審認被告係於96年12月25日11時許施用毒品海洛因後，未
    被有偵查權之公務員或機關發覺其為於該施用海洛因犯嫌前
    ，即已自動向行政院衛生署指定之醫療機構「請求治療」，
    雖被告自承其於當天晚上11時仍有施用海洛因 1次，惟此係
    因被告當日醫院僅作門診評估並未正式提供替代性藥品美沙
    冬予被告服用，而被告既向醫院自承其每日施用2至3次毒品
    ，則在醫院的門診評估，即係屬整個替代治療程序之一部分
    ，而被告於接受評估的彼時，因該醫院尚未提供被告服用美
    沙冬，以致被告尚未能減除停用海洛因的不適或減少使用毒
    品的慾望，誠屬當然，故被告於25日當天晚上11時許仍有施
    用海洛因犯行，係與其於同日早上11時之施用海洛因犯行，
    時間緊接實施，顯係基於同一接續犯意為之，應合於包括之
    一行為予以評價，較為合理。是以，應認被告所自承其於96
    年12月25日早上11許時及同日晚上11時許之 2次接續施用海
    洛因犯行，均屬在未被發覺前，由其自動向行政院衛生署指
    定醫療機構請求治療之同一犯行，合先敘明。從而，被告於
    同年月26日14時10分許，為警查獲此部分施用海洛因犯行，
    應認係屬於被告請求為前揭「治療中」始經查獲該未發覺之
    施用第一級毒品犯行至明。另查，被告前未曾因由醫療機構
    治療而經檢察官為不起訴處分等情，亦有本院被告前案紀錄
    表、全國施用毒品案件紀錄表在卷可參。從而，被告係於為
    警查獲發覺前，因已自動向行政院衛生署指定醫療機構請求
    治療，嗣於治療中始經警查獲其在接受治療前之施用毒品行
    為，堪認已符合前揭毒品危害防制條例第21條第1、2項之規
    定，則被告此部分犯行原應由檢察官為不起訴處分，惟公訴
    人未察而提起公訴，其起訴程序係違背規定。
五、原審本於上開之認定，援引刑事訴訟法第303條第1款規定，
    就該部分另為不受理之諭知，認事用法，並無違誤，應予維
    持。公訴人上訴認本件被告為戒除毒癮，於民國96年12月25
    日自白某時至行政院衛生署八里療養院進行身體評估檢查，
    經評估通過，始於96年12月26日14時25分許首次服用美沙冬
    進行替代療法，而本件起訴事實，係於前開96年12月25日實
    施身體評估檢查起至96年12月26日首次服用美沙冬期間所為
    。服用美沙冬前之身體評估檢查與評估通過後開始服用美沙
    冬之行為，均屬治療行為，應一體觀之，不可分割，均屬毒
    品危害防制條例第21條規定之「請求治療」療程之範疇，則
    本件起訴事實，已屬實施身體評估檢查即請求治療後，於治
    療期間另行起意施用之行為，仍應加以訴追，而無毒品危害
    防制條例第21條之適用，原審所持見解仍有疑義，爰提起上
    訴，請另為適法之判決云云。然進行美沙冬治療前須經該醫
    院門診為替代療法之初診，以評估是否符合該醫院篩選及收
    案條件，是身體評估檢查之階段，與評估結果認為符合該醫
    院收案條件而開始服用美沙冬之階段，二者之目的並不相同
    ，非不可予以分割。再者，被告於96年12月25日11時許與同
    日23時許分次施用第一級毒品海洛因之時間上雖有數小時之
    隔，惟被告之施用行為均於密切接近之時、地為之，且被告
    自承每日須施用2至3次毒品，是其主觀犯意，自始係基於概
    括性，依社會通念，應認屬包括之一罪，始為合理適當。是
    公訴人執此指摘原判決之不當，尚有誤會。本件上訴核無理
    由，應予駁回，並不經言詞辯論為之。
據上論斷，應依刑事訴訟法第368條、第372條，判決如主文。
中    華    民    國    97    年    12    月    12    日
                  刑事第二庭審判長法  官  洪光燦
                                  法  官  林恆吉
                                  法  官  宋明蒼
以上正本證明與原本無異。
如不服本判決，應於收受送達後10日內向本院提出上訴書狀，其
未敘述上訴之理由者並得於提起上訴後10日內向本院補提理由書
（均須按他造當事人之人數附繕本）「切勿逕送上級法院」。
                                  書記官  駱麗君
中    華    民    國    97    年    12    月    12    日


司法院資訊處製作；財團法人民間司法改革基金會備份。
